【裁判字號】    98,易,377
【裁判日期】    990205
【裁判案由】    偽造文書
【裁判全文】
臺灣花蓮地方法院刑事判決               98年度易字第377號
公  訴  人  臺灣花蓮地方法院檢察署檢察官
被      告  乙○○
被      告  甲○○○○ ○○○.
上列被告等因偽造文書案件，經檢察官提起公訴（98年度偵字第
2662號），本院判決如下：
    主  文
乙○○、甲○○○○ ○○○○○ 共同連續犯行使使公務員登載不實文書罪
，各處有期徒刑陸月，如易科罰金，均以銀元參佰元即新臺幣玖
佰元折算壹日，均減為有期徒刑參月，如易科罰金，均以銀元參
佰元即新臺幣玖佰元折算壹日。
    事  實
一、乙○○與印尼籍女子甲○○○○ ○○○○○ （中文姓名游惠拉，以下
    稱游惠拉）實際上並無結婚之真意，擬以假結婚方式使游惠
    拉進入我國工作，竟與真實姓名、年籍不詳綽號「阿川」之
    成年男子共同基於使公務員登載不實文書後持以行使之概括
    犯意聯絡，連續為下列犯行：
  (一)游健民於民國92年9月1日前往印尼經由印尼籍不詳姓名年籍
    成年男子之仲介安排，與游惠拉在印尼西爪哇省勿加西市政
    府市民行政署辦理結婚登記並取得結婚證書後，92年9月5日
    返回臺灣，於92年10月14日持上開結婚證書等資料前往花蓮
    縣秀林鄉戶政事務所填具結婚登記申請書辦理結婚戶籍登記
    ，致僅具形式審查義務之不知情承辦公務員，依乙○○所提
    內容將「乙○○與游惠拉結婚」、「游惠拉為乙○○配偶」
    等不實事項登載於業務上所職掌之「戶籍登記簿」公文書上
    ，並據以核發記載該等不實事項之「戶籍謄本」與乙○○，
    足以生損害於戶政機關對戶籍資料管理之正確性。嗣乙○○
    透過不詳管道將戶籍謄本傳遞與游惠拉，游惠拉即持上開登
    載不實之戶籍謄本，以來臺依親之名義，向我國駐印尼台北
    經濟貿易代表處行使以辦理申請簽證等來臺手續，於92年10
    月26日搭機進入臺灣，足以生損害於我國戶政機關關於戶政
    管理、駐外機關關於簽證核發等之正確性。
  (二)游惠拉抵臺後，於93年1 月19日持上開戶籍謄本以依親為由
    向花蓮縣警察局（目前改由內政部入出國及移民署辦理）行
    使以申請外僑居留證，使僅具形式審查義務之承辦警員形式
    審查後，將「居留事由：依親」、「依親對象：乙○○」之
    不實事項，登載在其職務上所掌管之外僑居留資料查詢報表
    ，並據以核發登載上開不實事項之外僑居留證，足以生損害
    於花蓮縣警察局核發外僑居留證及外國人來臺管理之正確性
    。嗣游惠拉居留期限屆滿及居留資料異動，復先後於93年10
    月8日、93年12月1日持上開戶籍謄本向花蓮縣警察局（目前
    改由內政部入出國及移民署辦理）行使以申請延期居留及居
    留資料異動，使僅具形式審查義務之承辦警員形式審查後，
    准予延期居留並為居留資料異動之事項，登載在其職務上所
    掌管之外僑居留資料查詢報表，並據以核發登載上開不實事
    項之外僑居留證，足以生損害於花蓮縣警察局核發外僑居留
    證及外國人來臺管理之正確性。
二、案經內政部入出國及移民署專勤事務第一大隊宜蘭縣專勤隊
    報告臺灣花蓮地方法院檢察署檢察官偵查起訴。
    理  由
一、證據能力部分：
  (一)按被告之自白，非出於強暴、脅迫、利誘、詐欺、疲勞訊問
    、違法羈押或其他不正之方法，且與事實相符者，得為證據
    ；被告陳述其自白係出於不正之方法者，應先於其他事證而
    為調查；該自白如係經檢察官提出者，法院應命檢察官就自
    白之出於自由意志，指出證明之方法；刑事訴訟法第156 條
    第1項、第3項分別定有明文。又上開被告自白仍須與上揭強
    暴、脅迫、利誘、詐欺等不正之方法具有因果關係，始與非
    任意性自白之情形相當。若其自白並非因上揭強暴、脅迫、
    利誘、詐欺等不正方法所導致，亦即其自白與其受不正方法
    之間並無因果關係存在，且與事實相符者，仍具有證據能力
    ，並不因其曾受上述不正方法而受影響（最高法院95年度臺
    上字第6486號判決意旨參照）。查本案被告乙○○雖辯稱：
    內政部入出國及移民署（下稱移民署）之調查筆錄係移民署
    警員買酒請我喝，叫我老實講云云，然查，被告乙○○於移
    民署之調查筆錄是被告自由陳述，並無受到移民署人員買酒
    喝的影響，移民署人員問什麼就答什麼，移民署人並沒有教
    被告乙○○如何陳述，回答問題之答案是被告乙○○自己陳
    述等情，業據被告乙○○於本院準備程序陳述在卷（見本院
    卷第36頁），是移民署人員縱有買酒請被告乙○○喝，惟被
    告乙○○並未受移民署人員影響，其於移民署之調查筆錄乃
    基於其自由意志權衡所為，核屬任意性自白，且經調查其他
    證據結果，又與事實相符（詳後述），參照上開說明，自具
    備證據能力。
  (二)次按，被告以外之人於審判外之言詞或書面陳述，除法律有
    規定者外，不得作為證據，刑事訴訟法第159條第1項定有明
    文。又刑事訴訟法第159條之5規定：「被告以外之人於審判
    外之陳述，雖不符前四條之規定，而經當事人於審判程序同
    意作為證據，法院審酌該言詞陳述或書面陳述作成時之情況
    ，認為適當者，亦得為證據。當事人、代理人或辯護人於法
    院調查證據時，知有第159條第1項不得為證據之情形，而未
    於言詞辯論終結前聲明異議者，視為有前項之同意。」。查
    本件認定事實所引用卷附之文書證據，並無證據證明係公務
    員違背法定程序所取得，被告對於卷附之文書證據資料，均
    不爭執其證據能力，本院審酌該等書面作成時之狀況，並無
    不宜作為證據之情事，依刑事訴訟法第159 條之5第2項規定
    得作為證據。
二、認定犯罪事實之證據及理由：
  (一)查被告乙○○經不詳姓名年籍綽號「阿川」之成年男子（下
    稱「阿川」之仲介安排，於92年9月1日前往印尼與游惠拉辦
    理結婚登記並取得結婚證書，於92年9月5日返回臺灣後，於
    92年10月14日持結婚證書等資料前往花蓮縣秀林鄉戶政事務
    所填具結婚登記申請書辦理結婚戶籍登記，經不知情承辦公
    務員將「乙○○與游惠拉結婚」等不實事項登載於業務上所
    職掌之「戶籍登記簿」公文書上，並據以核發記載該等不實
    事項之「戶籍謄本」，乙○○透過不詳管道將戶籍謄本傳遞
    與游惠拉，游惠拉即持上開不實之戶籍謄本，以來臺依親之
    名義，向我國駐印尼台北經濟貿易代表處行使以辦理申請簽
    證等來臺手續，於92年10月26日搭機進入臺灣，並先後持登
    載不實戶籍謄本申請辦理外僑居留證及申請延期居留、居留
    資料異動等事實，均據被告乙○○、游惠拉坦承在卷，並有
    乙○○、游惠拉之結婚證書、結婚登記申請書、入出境紀錄
    查詢、戶籍謄本、游惠拉之中華民國外僑居留證、外國人居
    留停留案件申請表、外交部領事事務局所檢送游惠拉申請簽
    證資料等件在卷可稽，堪信屬實。
  (二)被告乙○○、游惠拉雖均否認假結婚，辯稱：2 人係真結婚
    ，因乙○○生病，游惠拉須工作，故未共同居住，游惠拉常
    回花蓮探視游建明云云。惟查：被告乙○○與游惠拉二人係
    假結婚，游惠拉是來台灣工作賺錢之事實，業據被告乙○○
    於移民署調查筆錄及本院準備程序中陳述明確；又被告乙○
    ○至印尼與游惠拉結婚，並未支付聘金或其他費用予游惠拉
    ，反由仲介結婚之「阿川」給付被告乙○○新台幣2 萬元，
    亦據被告乙○○、游惠拉陳述在卷，再參酌被告游惠拉入境
    台灣後即在台北、桃園工作，並未與被告乙○○共同生活等
    情，足堪認被告乙○○與游惠拉間並無結婚真意與事實，被
    告乙○○上開陳述與游惠拉係假結婚之自白，堪認與事實相
    符，足堪信實。被告游惠拉、乙○○於本院審理中辯稱2 人
    係真結婚云云，均委無可採。
  (三)綜上所述，被告乙○○與游惠拉以假結婚為由，持結婚證書
    向花蓮縣秀林鄉戶政事務所辦理結婚登記，使不知情之公務
    員將不實結婚事項登載於職務上所載之公文書並獲核發登載
    不實之戶籍謄本後持以行使之事證明確，犯行洵堪認定，應
    依法論科。
三、論罪科刑：
  (一)按行為後法律有變更者，適用行為時之法律。但行為後之法
    律有利於行為人者，適用最有利於行為人之法律，刑法第 2
    條第1 項定有明文。查被告乙○○、游惠拉行為後刑法部分
    條文業已於94年2月2日修正公布，並自95年7月1日施行，比
    較修正前後新舊法適用之結果，新修正刑法均未較有利於被
    告，本案應一體適用行為時即修正前舊刑法（如附表所示）
    。又被告行為時，刑法第216條、第214條之行使使公務員為
    登載不實之公文書罪，其法定刑罰金刑部分之貨幣單位原係
    銀元，且應適用罰金罰鍰提高標準條例第1 條前段規定提高
    10倍數。而被告行為後，刑法施行法增訂第1條之1，於95年
    6 月14日經總統公布，並自同年7月1日起施行，該條規定：
    「中華民國94年1月7日刑法修正施行後，刑法分則編所定罰
    金之貨幣單位為新臺幣。94年1月7日刑法修正時，刑法分則
    編未修正之條文定有罰金者，自94年1月7日刑法修正施行後
    ，就其所定數額提高為30倍。但72年6 月26日至94年1月7日
    新增或修正之條文，就其所定數額提高為3 倍。」本件被告
    所犯刑法第216條、第214條行使使公務員登載不實之文書罪
    ，自24年7月1日公布施行後，即未再修正，其法定刑中之罰
    金刑，依增訂刑法施行法第1條之1第1項、第2項前段規定，
    貨幣單位為新臺幣，數額應提高30倍。此與修正前之罰金以
    銀元為單位，適用罰金罰鍰提高標準條例之結果應提高10倍
    者相較（新臺幣與銀元之比例為1：3，換算結果，亦為30倍
    ），並無較不利之情形，本無新舊法比較適用之問題，應逕
    適用刑法施行法第1條之1準據法之特別規定，調整其法定刑
    之罰金部分以新台幣為貨幣單位，亦附此敘明。
  (二)查被告持本案戶籍謄本以依親為由向駐印尼台北經濟貿易代
    表處申請簽證及向花蓮縣警察局申辦外僑居留證、辦理延期
    居留、居留資料異動，使承辦公務員將「居留事由：依親」
    、「依親對象：乙○○」等不實事項，登載在其職務上所掌
    管之外僑居留資料查詢報表，構成使公務員登載不實罪。核
    被告乙○○、游惠拉所為，均係犯刑法第216條、第214條行
    使使公務員登載不實文書罪。被告乙○○、游惠拉與綽號「
    阿川」之不詳姓名年籍成年男子間有犯意聯絡及行為分擔，
    應論以共同正犯。被告使秀林鄉戶政事務所公務員將「乙○
    ○與游惠拉結婚」、「游惠拉為乙○○配偶」等不實事項登
    載於職務上所掌之「戶籍登記簿」公文書並據以核發本案戶
    籍謄本之犯行，為嗣後行使戶籍謄本之高度行為所吸收，不
    另論罪。被告以一行為向花蓮縣警察局承辦警員行使本案戶
    籍謄本（使公務員登載不實之文書），並使花蓮縣警察局承
    辦警員將「居留事由：依親」、「依親對象：乙○○」之不
    實事項，登載在其職務上所掌管之外僑居留資料查詢報表上
    ，係以一行為觸犯行使使公務員登載不實文書罪、使公務員
    登載不實罪，屬想像競合犯，應依刑法第55條規定從一重行
    使使公務員登載不實文書罪論。被告先後多次行使使公務員
    登載不實文書犯行，時間緊接、手段相同，顯係基於概括犯
    意反覆為之，屬連續犯，應依修正前刑法第56條規定，以一
    罪論，並加重其刑。爰審酌被告乙○○、游惠拉之犯罪動機
    、被告乙○○為貪小利而為假結婚人頭，被告游惠拉為求生
    活，不得已離鄉背井至我國求職而有此犯行，2 人智識程度
    非高，對我國經濟發展之貢獻與侵害我國民眾工作權及我國
    戶政、管理外籍人士資料之正確性等正反面影響，與被告犯
    行手段，犯罪後不願坦然面對所為之態度及一切情狀，各量
    處如主文所示之刑，並依94年2月2日修正公布前刑法第41條
    第1 項前段規定諭知易科罰金之折算標準。再查，被告前開
    犯罪時間係於96年4 月24日以前，且合於減刑條件，應依中
    華民國九十六年罪犯減刑條例第2條第1項第3 款規定，各減
    為有期徒刑3月，及依94年2月2日修正公布前刑法第41條第1
    項前段諭知易科罰金折算標準，以資儆懲。
四、據上論斷，應依刑事訴訟法第299條第1項前段，刑法第2 條
    第1項前段、修正前刑法第28條，刑法第216條、第214 條、
    第55條，修正前刑法第56條、第41條第1 項前段，刑法施行
    法第1條之1，中華民國九十六年罪犯減刑條例第2條第1項第
    3款、第7條、第9條，判決如主文。
本案經檢察官龔書安到庭執行職務。
中    華    民    國    99    年    2     月    5     日
                  刑事第二庭    法  官  蔡寶樺
以上正本證明與原本無異。
如不服本判決應於收受送達後10日內向本院提出上訴書狀，並應
敘述具體理由。其未敘述上訴理由者，應於上訴期間屆滿後20日
內向本院補提理由書(均須按他造當事人之人數附繕本)「切勿逕
送上級法院」。
中    華    民    國    99    年    2     月    5     日
                                書記官
附錄本判決論罪之法律條文：
中華民國刑法第216條
行使第 210 條至第 215 條之文書者，依偽造、變造文書或登載
不實事項或使登載不實事項之規定處斷。
中華民國刑法第214條
明知為不實之事項，而使公務員登載於職務上所掌之公文書，足
以生損害於公眾或他人者，處 3 年以下有期徒刑、拘役或 5 百
元以下罰金。
附表：
┌───┬───────┬────────┬──────┐
│比較  │舊刑法於本案適│新刑法於本案適用│依從舊從輕原│
│法條  │用之法律效果  │之法律效果      │則比較結果  │
├───┼───────┼────────┼──────┤
│刑法第│二人以上共同「│二人以上共同「實│本條依新、舊│
│28條  │實施」犯罪之行│行」犯罪之行為者│法比較均構成│
│      │為者。        │。              │共同正犯，新│
│      │              │                │法並未較有利│
│      │              │                │被告。      │
├───┼───────┼────────┼──────┤
│刑法第│罰金1 元（銀元│新台幣一千元以上│本條從舊刑法│
│33條第│）以上。      │，以百元計算之。│較有利於被告│
│5 款（│（折合新台幣3 │                │            │
│罰金刑│元以上）      │                │            │
│部分）│              │                │            │
├───┼───────┼────────┼──────┤
│刑法第│連續數行為而犯│刪除（原則上數犯│本條從舊刑法│
│56條  │同一之罪名者，│罪行為依數罪併罰│較有利於被告│
│      │以一罪論（即依│處斷）          │            │
│      │裁判上一罪處斷│                │            │
│      │）。得加重其刑│                │            │
│      │至二分之一。  │                │            │
├───┼───────┼────────┼──────┤
│刑法第│依修正前罰金罰│如易科罰金，以新│本條從舊刑法│
│41條第│鍰提高標準條例│臺幣1,000元、   │較有利於被告│
│1項前 │第2 條規定，易│2,000元或3,000元│。          │
│段    │科罰金數額提高│折算1日         │            │
│      │為100倍，如易 │                │            │
│      │科罰金，以銀元│                │            │
│      │300元即新臺幣 │                │            │
│      │900元折算1日  │                │            │
├───┴───────┴────────┴──────┤
│綜合比較結果：                                        │
│本案綜其全部罪刑之比較，新刑法均未較有利於被告，故本案│
│應一體適用行為時即舊刑法。                            │
│                                                      │
└───────────────────────────┘

司法院資訊處製作；財團法人民間司法改革基金會備份。
